臺灣高等法院民事判決
108年度上易字第1322號
上  訴  人  曾梅芬    

訴訟代理人  魏守正  
被 上訴 人  羅克威  
訴訟代理人  黃碧芬律師             
複 代理 人  林明煌律師
上列當事人間請求塗銷抵押權登記等事件，上訴人對於中華民國
108年9月26日臺灣基隆地方法院108年度訴字第352號第一審判決
提起上訴，本院於109年3月24日言詞辯論終結，判決如下：
    主      文
上訴駁回。
第二審訴訟費用由上訴人負擔。
    事實及理由
一、被上訴人主張：伊父即訴外人羅富友未經伊同意，擅於民國
    （下同）105年1月26日以伊所有如附表所示不動產（下稱系
    爭不動產）為上訴人設定擔保債權總金額新臺幣（下同）13
    0萬元之普通抵押權（下爭系爭抵押權）。兩造間並無設定
    系爭抵押權之意思合致，且無任何債權債務關係存在，上訴
    人主張系爭抵押權所擔保之債權，為羅富友向上訴人之夫即
    訴外人魏守正之借款130萬元，與兩造無涉，故系爭抵押權
    所擔保之債權並不存在等語，爰依民法第767條第1項中段之
    規定，聲明求為判決：上訴人應將被上訴人所有系爭不動產
    ，經基隆市信義地政事務所於105年1月26日登記，登記字號
    為基信字第5250號，權利人為上訴人，債務人兼義務人為被
    上訴人，擔保債權總金額為130萬元之抵押權登記塗銷。
二、上訴人則以：羅富友為魏守正之朋友，羅富友於105年1月間
    因羅家經營之餐廳週轉困難，向魏守正借款130萬元（下稱
    系爭借款），約定利息按月息2分計算，被上訴人則同意提
    供系爭不動產設定系爭抵押權作為擔保。系爭借款迄未清償
    完畢，系爭抵押權所擔保之債權存在，被上訴人訴請塗銷系
    爭抵押權登記，為無理由等語，資為抗辯。
三、原審為上訴人敗訴之判決，上訴人提起上訴，上訴聲明：㈠
    原判決廢棄。㈡被上訴人在第一審之訴駁回。被上訴人則答
    辯聲明：上訴駁回。 
四、兩造不爭執事項（見本院卷第162頁）：
  ㈠被上訴人之父羅富友將被上訴人之印鑑證明、身分證、系爭
    不動產所有權狀交予上訴人之夫魏守正，由魏守正於105年1
    月22日持以向基隆市信義地政事務所申請設定系爭抵押權登
    記，於105年1月26日登記完竣。
　㈡羅富友於105年間向魏守正借款130萬元。
五、被上訴人主張伊並未同意以系爭不動產為上訴人設定系爭抵
    押權，且系爭抵押權所擔保之債權並不存在，上訴人應塗銷
    系爭抵押權設定登記等情，為上訴人所否認，並以前揭情詞
    置辯，茲就兩造爭執論斷如下：
　㈠按確認法律關係不存在之訴，如被告主張其法律關係存在時
    ，應由被告負舉證責任。抵押權為擔保物權，以擔保之債權
    存在為前提，倘擔保債權並未發生，抵押權即失所附麗，縱
    有抵押權登記，亦屬無效，抵押人得請求塗銷。而一般抵押
    權成立上之從屬性，關乎該抵押權之效力，抵押人主張抵押
    權所擔保之借款債權未發生，而抵押權人予以否認者，應由
    抵押權人負舉證責任。
　㈡經查，系爭抵押權之內容，依系爭不動產登記謄本記載為：
    「權利人：曾梅芬。權利種類：普通抵押權。擔保債權總金
    額：新臺幣130萬元正。擔保債權種類及範圍：105年1月20
    日之金錢消費借貸。清償日期：105年3月31日。債務人及債
    務額比例：羅克威，債務額比例全部。」（見原審卷第33、
    37頁），可知系爭抵押權所擔保之債權為130萬元之借款債
    權，且債權人為上訴人，債務人則為被上訴人，系爭抵押權
    並不擔保羅富友所負債務。上訴人主張被上訴人同意提供系
    爭不動產設定系爭抵押權以擔保「羅富友」之借款債務云云
    （見本院卷第220頁），核與上開抵押權之登記內容不符，
    要非可採。又系爭抵押權所擔保之債權，既限於上訴人對被
    上訴人之130萬元借款債權，而被上訴人否認有向上訴人借
    款130萬元之事，揆諸首揭說明，自應由上訴人就其對被上
    訴人有130萬元之借款債權存在乙節，負舉證之責。惟查，
    上訴人自承該130萬元借款是羅富友向魏守正所借（見本院
    卷第220頁），並經證人羅富友於本院結證稱：約104、105
    年間伊向魏守正借款130萬元，魏守正要求要有房地設定抵
    押權為擔保，所以伊就以系爭不動產設定抵押權，伊將設定
    抵押權所需資料交予魏守正，伊不知道是要以魏守正的太太
    為抵押權人。於設定抵押權前，魏守正分兩次交付借款各10
    0萬元、30萬元予伊等語綦詳（見本院卷第163、164頁），
    由上足認系爭借款130萬元之債權債務關係，係存在於魏守
    正與羅富友之間，上訴人並非借款債權人，被上訴人亦非借
    款債務人，此外，上訴人並未提出其他證據證明其對被上訴
    人有借款債權130萬元存在。從而，被上訴人主張系爭抵押
    權所擔保之債權不存在，應為可採。
  ㈢再按所有人對於妨害其所有權者，得請求除去之，民法第767
    條第1項中段定有明文。查被上訴人為系爭不動產所有權人
    ，上訴人不能證明系爭抵押權所擔保之債權存在，已如前述
    ，其抵押權即失所附麗，抵押權登記應屬無效，然抵押權登
    記狀態仍存在，對被上訴人就系爭不動產之所有權自有妨害
    ，被上訴人依上開規定請求上訴人塗銷系爭抵押權登記，洵
    屬有據。　　
六、綜上所述，被上訴人依民法第767條第1項中段之規定，請求
    上訴人應將系爭抵押權登記塗銷，為有理由，應予准許。從
    而原審為上訴人敗訴之判決，並無不合。上訴論旨指摘原判
    決不當，求予廢棄改判，為無理由，應駁回上訴。
七、本件事證已臻明確，兩造其餘之攻擊或防禦方法及所用之證
    據，經本院斟酌後，認為均不足以影響本判決之結果，爰不
    逐一論列，附此敘明。
八、據上論結，本件上訴為無理由。依民事訴訟法第449條第1項
    、第78條，判決如主文。
中　　華　　民　　國　　109 　年　　4 　　月　　14　　日
                  民事第二十一庭
                          審判長法  官  翁昭蓉
                                法  官  羅惠雯
                                法  官  劉又菁
附表：
編 號 土地坐落      地 目 面積 權利範圍  縣  市 鄉鎮市區 段  小段 地號   平方公尺  1 基隆市 ○○區  ○○段  000  建 2627  100000分之89 2 基隆市 ○○區  ○○段  000-0 建 26268  100000分之89 

編 號 建號 基地坐落 建築式樣主要建築材料及房屋層數 建物面積（平方公尺）         權利範圍   建物門牌  樓層面積合計 附屬建物用途         1    4567      基隆市○○區○○段000-0 15層鋼筋混凝土造 2層：88.83 陽台：12.71 全部                                基隆市○○區○○街00號0樓        
正本係照原本作成。
不得上訴。
中　　華　　民　　國　　109 　年　　4 　　月　　14　　日
　　　　　　　　　　　　　      書記官  林吟玲